臺灣澎湖地方法院刑事附帶民事訴訟判決
110年度交附民字第2號
原      告  翁健愷
            翁瓏真
兼  上二人  
訴訟代理人  翁伯道
上  一  人
訴訟代理人  馬陳棠律師
被      告  陳銘富
            鍾秀鳳
上  一  人
訴訟代理人  桂祥晟律師
上列被告因過失致死等案件（本院110年度交訴字第1號），經原
告提起附帶民事訴訟，請求損害賠償，本院判決如下：
    主      文
被告應連帶給付原告翁伯道新臺幣（下同）1,335,633元、原告
翁健愷833,333元、原告翁瓏真833,333元，及均自民國110年3月
11日起至清償日止，按週年利率5％計算之利息。
原告其餘之訴駁回。
本判決第一項於原告翁伯道以445,211元、原告翁健愷、翁瓏真
各以277,778元為被告供擔保後，得假執行；但被告如以1,335,6
33元為原告翁伯道、各以833,333元為原告翁健愷、翁瓏真預供
擔保，得免為假執行。 
原告其餘假執行之聲請駁回。 
    事實及理由
一、原告起訴主張：
　㈠被告陳銘富於民國109年12月28日上午7時32分許，酒後無照
    駕駛由車主即被告鍾秀鳳所容任使用之車牌號碼000-0000號
    自用小客車(下稱系爭汽車)，超速行經澎湖縣道201線0.43
    公里處時，變換車道未注意安全距離，亦未注意車前狀況，
    致未能隨時採取必要之安全措施，自後方追撞同向由被害人
    陳○○所騎乘之車牌號碼000-000號普通重型機車(下稱系爭機
    車)，陳○○當場人車倒地，並受有後腦撕裂傷併腦出血、雙
    側髖臼粉碎性骨折、薦椎粉碎性骨折、右側氣胸合併雙側肺
    部挫傷、右腳踝骨折、雙膝擦傷等傷害(下稱系爭事故)，然
    被告陳銘富發生系爭事故後竟向到場處理之員警佯稱其僅為
    行經該處之路人，旋搭乘家人所駕駛之車輛離去，而陳○○經
    送醫急救無效，於同日上午10時許不治死亡。
　㈡被告鍾秀鳳明知被告陳銘富於案發前夕飲酒，仍任令無汽車
    駕駛執照之被告陳銘富使用系爭汽車，導致系爭事故發生，
    顯然違反道路交通管理處罰條例第21條第5項之規定，應與
    被告陳銘富連帶負侵權行為損害賠償責任。
　㈢因系爭事故致陳○○之配偶即原告翁伯道受有喪葬費新臺幣（
    下同）502,300元及精神慰撫金1,500,000元之損害，經扣除
    所領取之汽車強制責任險理賠金後，原告翁伯道請求金額總
    計1,335,633元；系爭事故致陳○○之子即原告翁健愷受有精
    神慰撫金1,500,000元之損害，經扣除原告翁健愷所領取之
    汽車強制責任險理賠金後，原告翁健愷請求金額833,333元
    ；系爭事故致陳○○之女即原告翁瓏真受有精神慰撫金1,500,
    000元之損害，經扣除原告翁瓏真所領取之汽車強制責任險
    理賠金後，原告翁瓏真請求金額833,334元。另陳○○死亡後
    尚有7年始屆齡退休，按霍夫曼公式扣除中間利息後，陳○○
    受有3,809,439元之工作損失，原告亦得請求被告連帶賠償
    並由原告平均受領。為此，爰依繼承法律關係及民法第184
    條、第185條第1項前段、第192條第1項、第193條第1項、第
    194條規定，提起本件訴訟等語。
　㈣聲明：㈠被告應連帶給付原告翁伯道1,335,633元、原告翁健
    愷833,333元、原告翁瓏真833,334元，及均自起訴狀繕本送
    達被告翌日起至清償日止，按週年利率5%計算之利息，㈡被
    告應連帶給付原告3,809,439元，及自起訴狀繕本送達被告
    翌日起至清償日止，按週年利率5%計算之利息。㈢願供擔保
    ，請准宣告假執行。
二、被告陳銘富則以：喪葬費部分無意見，但陳○○工作損失部分
    非損害賠償範圍。另精神慰撫金金額過高，以伊之地位及經
    濟狀況，亦無力負擔等語，茲為抗辯。並聲明：原告之訴駁
    回。 
三、被告鍾秀鳳則以：伊於系爭事故發生前並未同意或概括授權
    被告陳銘富使用系爭汽車，係被告陳銘富擅自竊用，且伊多
    年前曾見被告陳銘富在工地駕駛車輛，並不知道被告陳銘富
    無汽車駕駛執照。另未能考領駕駛執照非謂無安全駕駛之能
    力，參考起訴書之記載，檢察官亦認為被告陳銘富在案發時
    應有安全駕駛汽車之能力，故縱認伊有出借系爭汽車予不具
    有汽車駕駛執照之被告陳銘富使用，亦難認伊出借之行為與
    系爭事故之結果間，具有相當因果關係等語，茲為抗辯。並
    聲明：㈠原告之訴有關伊部分駁回；㈡願供擔保請求宣告准免
    假執行。 
四、按刑事訴訟法第500條前段規定：附帶民事訴訟之判決，應
    以刑事判決所認定之事實為據。原告主張被告陳銘富於上開
    時、地因不能安全駕駛動力交通工具致陳○○死亡及肇事逃逸
    之事實，業經本院以110年交訴字第1號刑事判決認定在案，
    則本件附帶民事訴訟之判決，即應以上述事實作為認定依據
    ，據此，被告陳銘富確有民法第184條第1項之侵權行為等事
    實，堪以認定。
五、按汽車駕駛人，未領有駕駛執照駕駛小型車或機車，處6千
    元以上1萬2千元以下罰鍰，並當場禁止其駕駛；汽車所有人
    允許第1項第1款至第5款之違規駕駛人駕駛其汽車者，除依
    第1項規定之罰鍰處罰外，並記該汽車違規紀錄一次。但如
    其已善盡查證駕駛人駕駛執照資格之注意，或縱加以相當注
    意而仍不免發生違規者，不在此限。道路交通管理處罰條例
    第21條第1項第1款、第5項定有明文。又違反保護他人之法
    律，致生損害於他人者，負賠償責任。但能證明其行為無過
    失者，不在此限；數人共同不法侵害他人之權利者，連帶負
    損害賠償責任。不能知其中孰為加害人者亦同。造意人及幫
    助人，視為共同行為人，民法第184條第2項、第185條分別
    定有明文。次按幫助人視為共同行為人，如受其幫助者不法
    侵害他人之權利，該幫助人應與受幫助之行為人連帶負損害
    賠償責任。且違反保護他人之法律，致生損害於他人者，除
    能證明其行為無過失者外，均應負賠償責任。此觀民法第18
    5條第1項前段、第2項、第184條第2項等規定即明。此所稱
    幫助人，係指幫助他人使其容易遂行侵權行為之人。是幫助
    人倘違反保護他人之法律而為幫助行為，致受幫助者不法侵
    害他人之權利，除幫助人能證明其幫助行為無過失外，均應
    與受幫助之行為人連帶負損害賠償責任。此時判斷侵權行為
    損害賠償責任所應審究之因果關係，仍限於加害行為與損害
    發生及其範圍間之因果關係，至幫助人之幫助行為，僅須於
    結合受幫助者之侵權行為後，均為損害發生之共同原因即足
    ，與受幫助者之侵權行為間是否具有因果關係，則非所問（
    最高法院99年度台上字第1058號判決意旨參照）。原告主張
    被告鍾秀鳳知悉被告陳銘富無汽車駕駛執照，卻任由被告陳
    銘富使用系爭汽車，導致系爭事故發生，顯然違反道路交通
    管理處罰條例第21條第5項之規定，應與被告陳銘富連帶負
    侵權行為損害賠償責任等語，經被告鍾秀鳳以上詞置辯。查
    ：
　㈠被告陳銘富於上開時地，並無駕駛汽車之執照，業經本院以1
    10年交訴字第1號刑事判決認定在案。而系爭汽車為被告鍾
    秀鳳所有，復有系爭汽車之車籍資料可參（見刑案卷宗之11
    0年1月19日警卷第96頁），此部分事實首堪認定。
　㈡被告陳銘富於刑事案件中稱：我在建築工地打雜的期間約3年
    ，這3年期間是跟哥哥陳○○與兄嫂即被告鍾秀鳳同住澎湖縣○
    ○市○○里○○○000號等語（見刑案卷第210頁），核與被告鍾秀
    鳳出具之答辯（二）狀所載：事實上，被告陳銘富原住於二
    哥陳○○家中，於107年11月初間遷入被告鍾秀鳳住處共同居
    住等語（見本院卷第254頁），就居住時間及地點部分，大
    致相符，足認被告間為姻親關係，且至系爭事故發生時，已
    同居約3年之久。又被告鍾秀鳳於刑案警詢中陳稱：我曾經
    將系爭汽車借給陳銘富使用，但是陳銘富不常使用；陳銘富
    要使用時有遇到我會告知，如果沒有遇到，因為鑰匙放在固
    定位置，他會直接拿去使用（見110年1月19日警卷第23頁）
    ，並於答辯（二）狀明確稱：107年11月間被告陳銘富曾向
    被告鍾秀鳳借過2、3次系爭汽車，或者從固定位置自行拿取
    車鑰匙使用等語（見本院卷第255、256頁），核與被告陳銘
    富於刑案審理中陳述：我有開過被告鍾秀鳳的車，偶爾有私
    事才開被告鍾秀鳳的車，一年大概開被告鍾秀鳳的車1、2次
    ，汽車鑰匙都是固定放在同一個地方，如果被告鍾秀鳳不在
    家，我就自己拿鑰匙開車等語（見刑案卷第211頁）相符，
    足認被告陳銘富或告知被告鍾秀鳳後借用系爭汽車，或由被
    告鍾秀鳳將系爭汽車的鑰匙固定放置於住處內某處，而任由
    被告陳銘富使用，被告2人辯稱未出借、借用系爭汽車云云
    ，尚非可採。
　㈢被告鍾秀鳳既出借系爭汽車予被告陳銘富使用，自應對被告
    陳銘富是否有汽車駕照乙節，善盡查證之注意義務。然被告
    鍾秀鳳自陳：不知悉被告陳銘富未具有駕駛執照，因多年來
    曾見被告陳銘富在工地駕駛公司車，來去自如等語（見本院
    卷第256頁），而被告陳銘富於刑案審理中陳稱：鍾秀鳳不
    知道我沒有駕照，因為我在工地都開工地的車，鍾秀鳳以為
    我有駕照等語（見刑案卷第211頁），可認被告鍾秀鳳從未
    確認過被告陳銘富有無駕照，僅以被告陳銘富會開公司的車
    而遽認被告陳銘富有汽車駕照，尚無法逕認被告鍾秀鳳已有
    善盡查證駕駛人駕駛執照資格之注意義務，是依前揭說明，
    應推定被告鍾秀鳳有過失。被告鍾秀鳳出借系爭汽車予被告
    陳銘富之所為，違反道路交通管理處罰條例第21條第1項第1
    款、第5項等保護他人即用路人公共安全之法律，至為明確
    。
　㈣系爭事故為被告陳銘富酒醉駕車，超速行駛時，變換車道未
    注意安全距離，亦未注意車前狀況，致未能隨時採取必要之
    安全措施所致，倘無被告鍾秀鳳未經查證而逕予借用系爭汽
    車予無照之容任被告陳銘富使用之幫助行為，被告陳銘富應
    不致駕駛系爭汽車肇事並逃逸，即被告鍾秀鳳違反保護他人
    法律之幫助行為，結合被告陳銘富之侵權行為，均為造成陳
    美芳死亡之共同原因而有因果關係，是被告鍾秀鳳自應與被
    告陳銘富負連帶賠償責任。
六、按「不法侵害他人致死者，對於支出醫療及增加生活上需要
    之費用或殯葬費之人，亦應負損害賠償責任」、「不法侵害
    他人致死者，被害人之父、母、子、女及配偶，雖非財產上
    之損害，亦得請求賠償相當之金額。」，民法第192條第1項
    、第194條分別定有明文。本件被告侵權行為之事實既經認
    定，而原告均為陳○○之配偶及子女，此有戶籍謄本附卷可稽
    （見本院卷第17頁），渠等因此支出喪葬費並因與陳○○共享
    天倫之情嚴重受損而均受有精神上痛苦，則揆諸前開規定，
    就原告因而所受之損害，被告2人自應負連帶損害賠償之責
    。茲就原告請求賠償之項目及金額，分別審酌如下：
　㈠喪葬費502,300元部分：原告翁伯道主張因陳○○死亡而支出喪
    葬費用502,300元一節，為被告所不爭執，復有收據、生命
    紀念館使用費繳款書、訂購明細等件在卷可佐（見本院卷第
    19至23頁），是原告翁伯道自得請求被告賠償此部份之金額
    。
　㈡精神慰撫金部分：按慰撫金之賠償其核給之標準固與財產上
    損害之計算不同，然非不可斟酌雙方身分資力與加害程度，
    及其他各種情形核定相當之數額（最高法院51年台上字第22
    3號判例可資參照）。本院審酌被告侵權行為之手段暨原告
    精神痛苦之情，尤其原告3人與被害人同住而相互照顧生活
    起居，因遽失配偶之情及母愛，親情受損程度較重，兼衡兩
    造身分、地位、經濟狀況（併參照兩造電子閘門財產調件明
    細表，本院卷第99至144頁）等一切情狀，認原告得請求之
    慰撫金各以1,500,000元為適當。
　㈢被害人尚生存至退休止之7年工作損失部分：按不法侵害他人
    致死者，其繼承人得否就被害人如尚生存所應得之利益，請
    求加害人賠償，學者間立說不一。要之，被害人之生命因受
    侵害而消滅時，其為權利主體之能力即已失去，損害賠償請
    求權亦無由成立，則為一般通說所同認，參以我民法就不法
    侵害他人致死者，特於第192條及第194條定其請求範圍，尤
    應解為被害人如尚生存所應得之利益，並非被害人以外之人
    所得請求賠償（最高法院54年台上字第951號裁判意旨參照
    ）。而關於不能工作損失部分，我國民法對於侵害他人致死
    者，並無得請求賠償死者勞動能力喪失之損害及不能工作損
    失之規定。是於被害人死亡時，即無法成立不能工作損失之
    損害賠償請求權，其如尚生存所應得之利益，並非其以外之
    他人所得請求賠償。故原告此部分主張，洵非有據，不應准
    許。
　㈣綜上，本件原告翁伯道得請求被告連帶賠償之金額為2,002,300元【計算式：502,300＋1,500,000＝2,002,300】，原告翁健愷、翁瓏真得請求被告連帶賠償之金額各為1,500,000元。
　㈤末以原告自承因本件車禍事故已共同領取強制險理賠金2,000,000元，並由原告3人平均受領，是該已領得之金額即應自原告上開可得請求賠償之金額予以扣除，從而原告翁伯道得請求被告連帶賠償之金額為1,335,633元【計算式：2,002,300－666,666.67＝1,335,633，元以下四捨五入】，原告翁健愷、翁瓏真得請求被告連帶賠償之金額各為833,333元。【計算式：1,500,000－666,666.67＝833,333，元以下四捨五入】。
七、綜上所述，原告翁伯道依民法第184條、第185條、第191條
    之2、第192條第1項及第194條之規定，請求被告連帶賠償1,
    335,633元；原告翁健愷、翁瓏真各請求被告連帶賠償833,3
    33元，及均自起訴狀繕本送達翌日（見本院卷第39、41頁之
    送達回證）即110年3月11日起至清償日止，按週年利率5％計
    算之利息，自屬有據，應予准許，其逾此範圍之請求，為無
    理由，應予駁回。
八、原告及被告鍾秀鳳均陳明願供擔保，分別請准宣告假執行及
    免為假執行，就原告勝訴部分，經核於法均無不合，爰分別
    酌定相當擔保金額併准許之；被告陳銘富則未陳明願供擔保
    請准宣告免為假執行，爰依職權為被告陳銘富宣告預供擔保
    免為假執行。至原告敗訴部分，其假執行之聲請已失所附麗
    ，應併予駁回之。　　
九、本件事證已臻明確，原告其餘攻擊防禦方法及所提證據，經
    審酌核與本件判決結果不生影響，爰不另一一論述，併予敘
    明。　　
十、據上論結，本件原告之訴為一部有理由，一部無理由，依刑
    事訴訟法第502條、第491條第10款，民事訴訟法第390條第2
    項、第392條第2項，判決如主文。
中　　華　　民　　國　　111 　年　　3 　 月 　 15 　　日
　　　　　　　　　刑事庭   審判長法　官  陳順輝
　　　　　　　　　　　　　       法  官  王政揚
　　　　　　　　　　　　         法  官  陳立祥
以上正本證明與原本無異。
如不服本判決，得自收受送達之日起20日內，表明上訴理由，向
本院提起上訴狀（須附繕本）。
中　　華　　民　　國　　111 　年　　3 　　月　　15　　日
　　　　　　　　　　　　         書記官　林映君